---
title: "Clústers con Enfoque a Transacciones"
author: "Data Genies"
date: "`r Sys.Date()`"
output: html_document
---

```{r setup, include=FALSE}
knitr::opts_chunk$set(echo = TRUE)
```

```{r}
pacman::p_load("readr","sqldf","ggplot2","dplyr","openxlsx","magrittr","skimr")
data <- readxl::read_excel("/Users/carolina/Desktop/dataton/dataset.xlsx")
df <- data
```

```{r}
# LIMPIEZA DE ID CLIENTES Y EDAD DE CLIENTES
df %<>% filter(!id_cliente%in%c("982","1410","2617","5530","6458")) #144 transacciones
df %<>% mutate(edad_cliente = ifelse(edad_cliente > 85 | edad_cliente < 18,33,edad_cliente))
```

```{r}
glimpse(df)
```

# **FEATURE ENGINEERING**
```{r REGIÓN}
# CREACIÓN DE VARIABLE REGIÓN 
df %<>%  mutate(region= as.factor(ifelse(estado_cliente%in%c("CIUDAD DE MEXICO", "MEXICO", "GUANAJUATO",
                                                         "HIDALGO", "MORELOS", "PUEBLA", "QUERETARON","TLAXCALA"),"Centro", 
                                            
                                            ifelse(estado_cliente%in%c("AGUASCALIENTES", "BAJA CALIFORNIA SUR", "COLIMA", "DURANGO", 
                                                                "JALISCO","MICHOACAN DE OCAMPO", "NAYARIT",
                                                                
                                                                "SAN LUIS POTOSI", "SINALOA", "ZACATECAS"),"Centro Norte",
                                                   
                                                   ifelse(estado_cliente%in% c("CAMPECHE","CHIAPAS","GUERRERO","OAXACA","QUINTANA ROO",
                                                                        "TABASCO","VERACRUZ DE IGNACIO DE LA LLAV","YUCATAN"),"Sur",
                                                          
                                                          ifelse(estado_cliente%in%c("BAJA CALIFORNIA", "CHIHUAHA", "COAHUILA", "NUEVO LEON",
                                                                              "SONORA", "TAMAULIPAS" ),"Norte","Otro"))))))
```

```{r FECHAS}
# FECHASS
df %<>% mutate( año = as.factor(format(df$fecha_transaccion, "%Y")),
                mes = as.factor(format(df$fecha_transaccion, "%m")),
                hora = as.numeric(format(df$fecha_transaccion, "%H"))) %>%
  mutate(horarios=as.factor(ifelse(hora > 11,"PM","AM")))
```

```{r}
df$mcc_nombre<-toupper(df$mcc_nombre)
df$mcc_nombre<-iconv(df$mcc_nombre,to="ASCII//TRANSLIT")
df$mcc_nombre<-gsub("'",'',df$mcc_nombre)
```

```{r}
df$tipo_transaccion <- as.factor(df$tipo_transaccion)
df$giro_nombre <- as.factor(df$giro_nombre)
df$ope_pais <- as.factor(df$ope_pais)
df$entry_mode <- as.factor(df$entry_mode)
df$sexo_cliente <- as.factor(df$sexo_cliente)
df$pais <- as.factor(df$pais)
df$continente <- as.factor(df$continente)
```

```{r}
# Separación por semanas 
df %<>% mutate( dia = as.numeric(format(df$fecha_transaccion, "%d"))) %>% 
  mutate(semanas= as.factor(ifelse(dia>=1 & dia<8, "semana1", 
                                   ifelse(dia>=8 & dia<15,"semana2", 
                                          ifelse(dia>=15 & dia<23,"semana3", 
                                                 ifelse(dia>=23 & dia<32,"semana4",NA))))))
```

```{r}
summary(df$monto_transaccion)
#  Min. 1st Qu.  Median    Mean  3rd Qu.   Max. 
# 10.00   48.37   98.53  171.50  224.02 5000.00 

df %<>% mutate(gastos=as.factor(ifelse(monto_transaccion < 48.37,"Gasto Hormiga","Gasto Superior")))
```

# *Clusters* 

```{r}
## ONE HOT ENCODING
data <- df %>% 
  mutate(tipo_transaccion = as.numeric(ifelse(tipo_transaccion == "TDC","1","0")), #tipo_transaccion: TDC 1 - TDD 0
         pais = as.numeric(ifelse(pais == "México","1","0")), #pais = México 1 - 0 
         entry_mode = as.numeric(ifelse(entry_mode == "CARD PRESENT","1","0")), #entry_mode = CARD PRESENT 1
         horarios = as.numeric(ifelse(horarios == "AM","1","0")),
         gastos = as.numeric(ifelse(gastos == "Gasto Superior","1","0"))) #Horarios = am 1
```

```{r}
data %<>% select(tipo_transaccion,pais,entry_mode,horarios,gastos,monto_transaccion,mes,semanas) # variables numericas de interes
```
**Aquí es importante correr los clusters por cada mes*.*
```{r}
# no se puede ver mensual por temas de memoria de la computadora
# se hace el filtrado semanal para tener menos datos que procesar 
data_num <- data %>% filter(mes == "02") # Cambiarlo 
data_num <- data_num[,unlist(lapply(data_num, is.numeric))] 
summary(data_num)
```

# **Creación de Clusters** 

```{r warning=FALSE}
datos <- data_num 
datos1 <- scale(datos)
```

```{r warning=FALSE}
## Se esta utilizando el modelo jerárquico con el metodo de euclidean
dendogram <- dist(datos1, method = "euclidean")
HC <- factoextra::hcut(dendogram, k=3, hc_method = "ward.D") # Algoritmo
datos$ClusterHC<-HC$cluster 
```


```{r}
# str(data)
Tabla1<-datos %>%
  summarize("n"=n(), 
            "tipo_transaccion"=round(mean(tipo_transaccion),1),
            "Mexico"=round(mean(pais),1),
            "Card_present"=round(mean(entry_mode),1),
            "horarios"=round(mean(horarios),1),
            "tipo_gastos"=round(mean(gastos),1),
            "monto_transaccion"=round(mean(monto_transaccion),1)) 

Tabla2<-datos %>%
  group_by(ClusterHC) %>% 
  summarize("n"=n(), 
            "tipo_transaccion"=round(mean(tipo_transaccion),1),
            "Mexico"=round(mean(pais),1),
            "Card_present"=round(mean(entry_mode),1),
            "horarios"=round(mean(horarios),1),
            "tipo_gastos"=round(mean(gastos),1),
            "monto_transaccion"=round(mean(monto_transaccion),1))
```

## Unión de resultados y escrito en excel 
```{r}
TablaK <-bind_rows(Tabla1, Tabla2) # Unión de las tablas
TablaK
```
# **Hallazgos**

Se realizaron clúster sobre las transacciones de los clientes donde se encontraron lo siguiente: Grupo 1 Grupo 2 Grupo 3
Con los insights obtenidos de la segmentación de clusters, podemos generar soluciones personalizadas para cada grupo que ayuden a mejorar su salud financiera. Algunas posibles soluciones son:
Para el Grupo 1:
• Ofrecer promociones y descuentos en productos de bajo costo para fomentar el ahorro y controlar los gastos hormigas.
• Brindar información educativa sobre finanzas personales y cómo administrar de manera eficiente los gastos.
Para el Grupo 2:
• Ofrecer programas de recompensas o cashback que incentiven a los clientes a seguir utilizando sus tarjetas de crédito, pero de manera consciente y responsable.
• Proporcionar asesoramiento financiero personalizado y herramientas de seguimiento de gastos para ayudarles a tomar decisiones financieras informadas.
Para el Grupo 3:
• Ofrecer productos de ahorro o inversión que puedan ayudarles a hacer crecer su dinero.
• Brindar información educativa sobre cómo utilizar las tarjetas de débito de manera segura y
responsable, y cómo planificar mejor sus gastos para evitar el sobreendeudamiento.
